臺灣高等法院刑事判決　　　　　　　　　　　　　　九十三年度上重訴字第二一號
　　上　訴　人
　　即　被　告　丙○○　女　四.
　　　　　　　　　　　　身分證.
　　　　　　　　　　　　住台北市○○區○○街二三三號
　　指定辯護人　本院公設辯護人　乙○○
　　上　訴　人
　　即　被　告　甲○○　女　四.
　　　　　　　　　　　　身分證.
　　　　　　　　　　　　籍設台北市○○○路○段三一六號十二樓
　　　　　　　　　　　　住台北市○○○路一六二巷一七四號七樓
　　選任辯護人　連銀山律師
右上訴人因偽造有價證券等案件，不服臺灣臺北地方法院九十二年度訴字第一五一號
，中華民國九十三年二月六日第一審判決（起訴案號：臺灣臺北地方法院檢察署九十
一年度偵字第六五六三號），提起上訴，本院判決如左：
    主  文
原判決撤銷。
丙○○意圖供行使之用，而偽造有價證券，處有期徒刑參年。偽造如附表二所示之支
票陸張沒收。
甲○○連續意圖為自己不法之所有，以詐術使人將本人之物交付，處有期徒刑伍年。
    事  實
一、丙○○自民國八十一年六月間起，受僱於台灣西卡股份有限公司（以下簡稱西卡
    公司，設於臺北市松山區○○○路○段四十五號五樓，負責人為瑞士人史密特）
    擔任會計，負責財務及會計之工作。於八十九年間，甲○○得知丙○○與丈夫及
    丈夫家人相處不睦，婚姻失和，且知悉丙○○擔任西卡公司會計，負責處理西卡
    公司之財務，竟基於意圖為自己不法所有之概括犯意，先向丙○○佯稱其認識三
    、四名「高人」朋友，會作「法事」為丙○○改命改運，以促進其家庭生活之和
    諧美滿，致使丙○○信以為真，即將全家人之生辰八字均交予甲○○，委託甲○
    ○全權處理，並允諾支付進行法事所需之費用。甲○○遂自八十九年一月間起，
    陸續以作法事所需為名向丙○○詐取費用，更向丙○○佯稱若不依所指定方式進
    行法事將有大禍臨頭云云，連續多次以此方法向丙○○詐騙現金，致使丙○○不
    疑有詐遂任甲○○予取予求，丙○○初始以自己存款累計支付甲○○新台幣（下
    同）二百餘萬元後，嗣無力再負擔甲○○索取之鉅額費用，丙○○竟基於意圖為
    自己不法所有之概括犯意，自八十九年十二月二十九日起至九十年十月十一日止
    ，每當甲○○以作法事所需為名索取費用時，丙○○即利用其擔任西卡公司會計
    並保管西卡公司印章之機會，填載所需之金額於取款憑條並盜蓋西卡公司印章，
    然因取款憑條上尚需要負責人史密特或總經理溫世明蓋章，而史密特之私章均放
    置於西卡公司之保險箱內，溫世明之私章則均由溫世明隨身攜帶，丙○○則或逕
    行從保險箱內取出史密特之私章盜蓋於取款憑條上，或向溫世明佯稱因西卡公司
    之支票帳戶周轉有提款需要等等理由，使溫世明不疑有他，在取款條上蓋其個人
    之印章，亦曾利用溫世明因出國將私章交付其保管之機會，盜蓋溫世明之私章於
    取款憑條後，丙○○再前往華南商業銀行東台北分行（設於臺北市○○○路○段
    五十號），將偽造完成之取款憑條交予該分行行員而行使之，使承辦之銀行行員
    陷於錯誤，從西卡公司之活期存款帳戶（帳號：000000000000號）
    中，依取憑款條上所寫之金額如數交付現金予丙○○，足以生損害於西卡公司、
    史密特及溫世明，丙○○即連續以此方式詐得現金（提領之時間、金額、以何人
    名義登記於一百五十萬元以上通貨交易及疑似洗錢交易登記簿中均如附表一所示
    ，起訴書所載丙○○詐領之金額有誤，應以附表一所載為正確）。丙○○領得現
    金後，隨即依事先與甲○○約定之時間在臺北市○○○路○段五十號附近等處，
    將所詐得之現金交予甲○○（甲○○所詐得之金額除丙○○詐領之西卡公司存款
    外，尚包括丙○○自己前已交付之上述二百餘萬元，起訴書所認定之金額亦有誤
    ）。又丙○○為盜領西卡公司之款項及避免其偽造私文書及詐欺犯行曝光，竟基
    於概括犯意，自八十九年十二月二十九日起，偽以「預付公司」、「工地代墊」
    「工地代付」、「工地代收付款」等不實會計科目，製作內容不實之西卡公司支
    出傳票（製作不實傳票之時間、內容均詳如附表一所列），以瞞騙總經理溫世明
    及規避西卡公司與會計師查帳。又為製作不實傳票之內容，丙○○並意圖供行使
    之用，未經前夫宋國平之同意，在離婚前住所台北市○○○路○段三二二巷九號
    三樓宋國平房間抽屜中拿取如附表二所示之空白支票影印加蓋印章、日期或受款
    人方式而偽造如附表二所示之支票六張（發票日、面額、票號、發票人、付款人
    均如附表二所示，其中附表二編號一、二、四之支票係湘根企業有限公司申請之
    支票，丙○○先影印空白支票後，於影本上盜蓋華砡企業有限公司之公司章及負
    責人連智民之章，並填寫日期、金額、受款人後，再加以影印行使；而附表編號
    三、五、六采彥企業有限公司之支票則係已填載金額及蓋好公司及負責人宋國之
    印章，丙○○先影印之後再蓋上日期及受款人，復加以影印始持之行使），並將
    影本附於附表二所示之傳票內而行使之，以此方式避免犯行被發現，足以生損害
    於如附表二所示之發票人等。於此期間，為規避西卡公司所委任之致遠會計師事
    務所查帳，丙○○承前行使偽造私文書之概括犯意，就會計師事務所發之帳目查
    詢函，於九十年一月十一日盜蓋采彥企業有限公司、湘根企業有限公司之發票章
    於查詢回函上，並依前所製作之傳票填寫不實之金額，再回傳予會計師事務所，
    足以生損害於華砡企業有限公司、連智民、采彥企業有限公司、湘根企業有限公
    司及宋國平。嗣於九十年十月十二日上午，溫世明發覺西卡公司財務狀況有異，
    遂前往華南銀行東台北分行追查公司帳戶往來情形，經行員告知會計丙○○經常
    至該行提領現金，溫世明始知公司資金已多次遭丙○○擅自提領，溫世明再向丙
    ○○查問後，丙○○亦坦承上情。丙○○遂在溫世明之陪同下於有偵查權之公務
    員發覺其犯罪前，前往台北市政府警察局松山分局自首並接受裁判，丙○○且主
    動說明已與甲○○約定於當日下午三時在台北市○○○路○段十六號前見面，依
    約準備交付一百三十萬元予甲○○，經西卡公司人員於前揭時地埋伏，俟甲○○
    出面準備向丙○○收取現金時即當場逮獲送警，致甲○○該次詐財未能得逞。
二、案經西卡公司、丙○○訴由法務部調查局臺北市調查處、臺北市政府警察局松山
    分局移送臺灣臺北地方法院檢察署檢察官偵查起訴。
    理  由
一、訊據被告丙○○、甲○○二人，被告丙○○就其右揭犯行坦承不諱，被告甲○○
    則矢口否認有何詐欺犯行，辯稱伊並未以作法事為由向丙○○詐騙財物，僅有向
    丙○○收取賣玉石之款項云云。經查：
（一）被告丙○○之犯罪事實部分，除經其自白不諱之外，並經證人溫世明在警詢、
      偵查、原審審理及原審九十一年重訴字二五一六號民事事件審理時；證人張新
      丁於法務部調查局臺北市調查處詢問時；證人宋國平於警詢、法務部調查局臺
      北市調查處詢問、偵查及本院調查時；證人古秀芳、李光燦、洪金梓於原審九
      十一年重訴字二五一六號民事事件審理時證述綦詳。並有華南商業銀行存摺類
      存款取款憑條影本、西卡公司之華南商業銀行東台北分行活期存款存摺簿影本
      及該帳戶存款往來明細表、華南商業銀行東台北分行九十一年二月五日（九十
      一）華東台存字第三十號函及所附西卡公司自八十九年九月間起至九十年十二
      月底止之通貨交易及疑似洗錢交易登記備查簿影本、被告丙○○制作之不實西
      卡公司傳票影本、支票影本、致遠會計師事務所向湘根公司、采彥公司帳目詢
      證函、法務部調查局科參字000000000000號測謊報告、台北國際
      商業銀行南港分行九十一年七月十五日（○九一）北商銀南港字第一八號函及
      附件附卷可稽，足證被告丙○○之自白與事實相符，其犯行堪予認定。
（二）被告甲○○之犯罪事實部分：業據告訴人即同案被告丙○○指訴歷歷，經核與
      證人沈錦瑜於偵查中及原審訊問時證稱其姊丙○○於八十九年中曾提及認識一
      名賣玉石之女子，很厲害，可幫忙化解丙○○家庭不睦之事，亦曾提及那名女
      子幫忙作法事之事，八十九年六月二十一日丙○○要求伊返還代保管之一百二
      十五萬元等語，（見九十一年度偵字第六五六三號卷第五０七至五０九頁、原
      審卷（二）第二三二至二三六頁），與被告丙○○供稱取回該筆錢是要做法等
      情相符（見原審卷第二三八至二四０頁），且有合作金庫存款憑條影本一紙附
      卷可佐（見九十一年度偵字第六五六三號卷第五一一頁），足認被告丙○○所
      稱初始係以自己之錢支付法事之費用等語應屬可採。又被告丙○○於九十年十
      月十二日上午被證人溫世明發覺擅領公司存款後，坦承犯行並與證人溫世明先
      至臺北市政府警察松山分局自首犯罪並接受裁判，丙○○並告知證人溫世明稱
      甲○○當日會再來電要錢，於當日下午一時許被告甲○○果來電索取款項，西
      卡公司之職員遂陪同被告丙○○至約定地點等候被告甲○○，才將被告甲○○
      帶至警局，致被告甲○○該次詐財未能得逞等情，亦據證人溫世明及被告丙○
      ○陳述綦詳。且被告甲○○於本院審理時亦供承：案發當天有跟丙○○見面要
      跟丙○○拿一百三十萬元等語（見本院九十三年八月十一日訊問筆錄）。
（三）被告甲○○雖辯稱伊僅向丙○○拿了一百三十萬元，並未拿到一億多元，案發
      當日因為蔡小姐說錢不夠，伊才要向丙○○拿一百三十萬元，且伊係將錢交給
      蔡詠吟云云。然查其所辯業經蔡永吟堅決否認之，且被告甲○○亦自承並無所
      謂作法事之事，則其自無平白將錢財交予蔡詠吟之理。況被告甲○○於原審審
      理時供稱伊並未向丙○○拿半毛錢（見原審卷第三宗第八十四頁至八十七頁）
      ，迄於本院審理時始又改稱伊僅向丙○○拿了一百三十萬元，且伊係將錢交給
      蔡詠吟，前後所供亦相矛盾。再參以被告丙○○所提為被告甲○○所不爭之雙
      方對話錄音帶內容，依該錄音帶之內容含有：「
      沈（被告丙○○）：現在到底怎樣？
      何（被告甲○○）：我跟你講，我今天要負擔六百多萬，他說是看你今天要處
                      理好，讓明天他們收‧‧‧，我這邊我還要找公司，我這邊
                      要負擔一百八十幾，你要負擔一百九十幾‧‧‧。
      沈：真的，我現在是這樣‧‧‧我沒有騙你。
      何：‧‧‧‧
      沈：我沒有懷疑你，我意思是說我禮拜二時，我都已經看過了，現在真的沒有
        辦法。而且他今天一定要找我，我一直在安慰自己，再聽聽你怎麼說，我可
        以問的人都問了，我經常問的那幾家，人家又打回票了，我發誓我沒騙你，
        現在真的是這樣，不然禮拜一我為什麼要跟你說，我是用理由把貸款往後延
        ，不過那個東西今天不出去不行。
      何：不能改天再出去阿？
      沈：不行，不行，我已經往後延了禮拜二我已經挪給你了，這樣講你聽懂了喔
        ，我今天的零頭，我又撿來湊我該處理的事，那東西不出去不行，不是我故
        意算好好的，我已經沒有人可以湊了，我那天又找二家貸款，可是人家一口
        回絕。
      何：他們說不然你最少要湊到九十八。
      沈：我現在是這樣，你要不要告訴我，你要我湊到九十八。
      何：不然你要多少，多少先湊個五、六十。
      沈：我不知道我可不可以？
      何：去湊阿！
      沈：我真的，我真的快瘋了，你知道嗎，我真的快瘋了，我禮拜二已看過了，
        你要我怎麼講你才會聽阿？禮拜三我一邊加班，我還在心很不安，我還在旁
        邊拜拜，我跟神明講大慈大悲，我今天求一個對別人講這麼小的東西，別人
        求的到，我求球求不到，還把事情搞‧‧‧，今天就算你們都幫我安排好了
        ，我自己怎麼了也是沒有用的，說好了這樣、那樣，後來又很多狀況，我都
        不知道要被你們牽到那，我拼個六十，我求求你們，能做就做，不能做就幫
        我想個辦法，讓我走一條路能全身而退，不要告訴我那種天文數字，我沒有
        辦法，除非我一進去就有，不然我真的沒有辦法，我沒有騙你。
      何：你看看你要怎麼處理阿？
      沈：我拼個六十，目前真的只有這樣，不要告訴我看看，真的我只有這樣。」
      等被告甲○○要求丙○○籌錢之對話。參以被告甲○○於被查獲日即九十年十
      月十二日尚向被告丙○○索取金錢一百三十萬元，因丙○○向警說明已與甲○
      ○約定於當日下午三時在台北市○○○路○段十六號前見面，準備交付一百三
      十萬元予甲○○之事，且被告甲○○果然欲向丙○○收取現金而當場為警逮獲
      等情，有如上述。可見被告甲○○知悉被告丙○○詐領公司款項且一再向被告
      丙○○索取更多作法之款項。足證被告丙○○所稱被告甲○○以作法事為由連
      續向其詐取現金且被告甲○○知悉其所交付之款項係詐領公司存款等語應屬可
      採。被告甲○○空言否認有向丙○○拿取多次款項云云，顯係卸責之詞，不足
      採信。
    綜上事證明確，被告丙○○、甲○○之犯行均堪以認定。
二、查被告丙○○偽造如附表二之六紙支票以供查帳、其偽造方式為其中附表二編號
    一、二、四之支票係湘根企業有限公司申請之支票，丙○○先影印空白支票後，
    於影本上盜蓋華砡企業有限公司之公司章及負責人連智民之章，並填寫日期、金
    額、受款人後，再加以影印行使；而附表二編號三、五、六采彥企業有限公司之
    支票則係已填載金額及蓋好公司及負責人宋國之印章，丙○○先影印之後再蓋上
    日期及受款人，復加以影印始持之行使，關於在影印之空白支票上盜蓋華砡企業
    有限公司等公司之公司印章及負責人印章，並填寫日期、金額、受款人，以及影
    印支票之後再蓋上日期及受款人，此業經被告丙○○於偵查中供明（見偵查卷第
    一宗第三二六頁、三二七頁、第五百零四頁）。），並經證人宋國平於偵查時證
    實（見偵查卷第一宗第三二八頁）。查被告丙○○之上開行為，因均已有創設簽
    發支票之行為，非僅僅係以剪貼影印方式，將支票影本之金額加以修改而已，故
    此部分應成立刑法第二百零一條第一項之偽造有價證券罪，而非單純之偽造私文
    書。至於被告偽造如附表二所示之支票後加以影印行使以供查帳、偽造采彥企業
    有限公司、湘根企業有限公司之帳目查詢回函偽造西卡公司取款憑條並交付銀行
    行員、偽造采彥企業有限公司、湘根企業有限公司之帳目查詢回函回覆會計師查
    帳之所為，則係犯刑法第二百十六條、第二百十條之行使偽造私文書罪；持偽造
    之西卡公司取款憑條向銀行行員領得項款之行為係犯刑法第三百三十九條第一項
    之詐欺罪；製作不實傳票之行為係犯商業會計法第七十一條第一款之罪。被告丙
    ○○偽造私文書復持以行使，偽造私文書之低度行為為行使之高度行為所吸收；
    又其盜用印章之行為為偽造私文書之部分行為，均不另論罪。而被告丙○○利用
    不知情之溫世明蓋用印章於偽造之取款憑條，為間接正犯。被告丙○○先後多次
    行使偽造私文書、詐欺取財、製作不實會計憑證之犯行，各時間緊接，方法相同
    ，觸犯構成要件相同之罪名，顯係基於概括犯意為之，均應依連續犯規定論以一
    罪。被告丙○○所犯上開數罪間有方法目的之牽連關係，應從一重論以偽造有價
    證券罪。又公訴意旨雖未論被告丙○○行使偽造之采彥企業有限公司、湘根企業
    有限公司帳目查詢函之行為，惟此部分與起訴之犯行有牽連犯之裁判上一罪關係
    ，本院自應併予審理。至起訴意旨雖認被告丙○○尚有偽造陽達股份有限公司二
    紙支票影本之行為，惟證人王美蓉於本院審理時證稱該二紙支票係伊先生公司之
    支票，由伊簽發之後再影印借予被告丙○○等語，是該二紙支票影本並非被告丙
    ○○所偽造，此部分尚不構成犯罪，惟公訴人認此部分與起訴之部分有連續犯之
    裁判上一罪關係，故不另為無罪之諭知，均附此敘明。末查被告丙○○係於犯罪
    未發覺前向警察機關自首，業據証人即警員王宗仁到庭證述屬實（見原審九十二
    年十一月二十八日審判筆錄），應依刑法第六十二條前段規定減輕其刑。
三、核被告甲○○所為，係犯刑法第三百三十九條第一項之詐欺取財既遂罪，及同條
    第二項、第一項之詐欺取財未遂罪，其先後多次取欺取財之犯行，時間緊接，方
    法相同，觸犯構成要件相同之罪名，顯係基於概括犯意反覆為之，應依連續犯規
    定，從一重之詐欺取財既遂罪論以一罪並加重其刑。
四、公訴意旨指被告甲○○明知丙○○所持以交付之現金均為其詐欺所得之贓物，竟
    基於概括之犯意連續予以收受，認被告甲○○另犯刑法第三百四十九條第一項之
    收受贓物罪云云。惟查刑法上贓物罪之成立，以關於他人犯罪所得之財物為限，
    若係因自己犯罪所得之物，於其犯罪後，復收受該犯罪所得之贓物，其受贓行為
    當然包括於原犯罪行為之中，自無再成立收受贓物罪之餘地（最高法院八十二年
    度台上字第六九○○號判決參照）。本件被告甲○○既係向被告丙○○詐騙財物
    ，其因自己犯詐欺罪收受財物之行為當然包括於原所犯詐欺行為之中，自無再成
    立收受贓物罪之餘地。惟因起訴書認與前開有罪部分係裁判上一罪關係，爰不另
    為無罪之諭知。
五、原審認被告二人罪證明確，予以論罪科刑，固非無見。惟查被告丙○○所為偽造
    支票部分，係犯刑法第二百零一條第一項之偽造有價證券罪，原審認被告丙○○
    僅係偽造支票影本，應構成行使偽造私文書罪，容有未當，又被告甲○○部分，
    不另成立收受贓物罪，原判決認被告甲○○另成立行使偽造私文書罪，亦有未洽
    ；又被告甲○○於九十年十月十二日向丙○○詐財部分，因尚未取財即當場為警
    逮獲，致該次詐財未能得逞，該部分應成立詐欺取財未遂罪，原判決理由認係詐
    欺取財既遂，亦有未當。被告二人提起上訴，雖無理由，惟因原判決既有如上可
    議之處，自屬無可維持，爰由本院將原判決撤銷改判，並審酌被告丙○○係因家
    庭失和，一時迷誤致蹈法網，但犯後坦承犯行，深表悔意，雖其詐領之金額高達
    一億餘元，惟均被同案被告甲○○騙取，未得分文，及其情雖可憫，然造成西卡
    公司嚴重損失仍應受取教訓等一切情狀，量處如主文第二項所示之刑。被告甲○
    ○心術不正，利用同案被告丙○○遭逢苦痛亟需幫助之際，假借作法之名向丙○
    ○詐騙高達一億餘元之金額，且犯後否認犯行，不具悔意，亦拒交待款項之流向
    等一切情狀，量處如主文第三項所示之刑，以示懲儆。至於被告丙○○偽造之如
    附表二所示之支票六張，雖未經扣案，惟不能證明已經滅失，應依刑法第第二百
    零五條之規定宣告沒收之。
據上論斷，應依刑事訴訟法第三百六十九條第一項前段、第三百六十四條、第二百九
十九條第一項前段，商業會計法第七十一條第一款，刑法第十一條前段、第五十六條
、第二百零一條第一項、第三百三十九條第一項、第五十五條、第六十二條前段、第
二百零五條，罰金罰鍰提高標準條例第一條前段，判決如主文。
本案經檢察官陳文禮到庭執行職務。
中　　　華　　　民　　　國　　九十三　　年　　　八　　　月　  二十六 　 日
                              臺灣高等法院刑事第十七庭
                                  審判長法  官  陳正雄
                                        法  官  許宗和
                                        法  官  許錦印
右正本證明與原本無異。
丙○○部分如不服本判決，應於收受送達後十日內向本院提出上訴書狀，其未敘述上
訴之理由者並得於提起上訴後十日內向本院補提理由書（均須按他造當事人之人數附
繕本）。
甲○○部分不得上訴。
                                        書記官  楊妙恩
中　　  華　　  民　　  國　　九十三　  年　　  九　　  月      一      日
附錄本案論罪科刑法條全文：
中華民國刑法第二百零一條：
意圖供行使之用，而偽造、變造公債票、公司股票或其他有價證券者，處三年以上十
年以下有期徒刑，得併科三千元以下罰金。
行使偽造、變造之公債票、公司股票或其他有價證券，或意圖供行使之用，而收集或
交付於人者，處一年以上七年以下有期徒刑，得併科三千元以下罰金。
中華民國刑法第三百三十九條：
(普通詐欺罪)
意圖為自己或第三人不法之所有，以詐術使人將本人或第三人之物交付者
，處五年以下有期徒刑、拘役或科或併科一千元以下罰金。
以前項方法得財產上不法之利益或使第三人得之者，亦同。
前二項之未遂犯罰之。
